最高法院刑事判決　　　　　　　　　　　　　　　九十一年度台上字第二九○三號
　　上　訴　人　甲○○
　　選任辯護人　李慶松律師
右上訴人因偽造文書案件，不服台灣高等法院台中分院中華民國八十九年二月二十九
日第二審判決（八十八年度上訴字第四二六號，起訴案號：台灣台中地方法院檢察署
八十六年度偵字第八０四九號），提起上訴，本院判決如左：
    主  文
原判決關於甲○○部分撤銷，發回台灣高等法院台中分院。
    理  由
本件原判決認定上訴人甲○○係美興隆實業有限公司（下稱美興隆公司，設於彰化縣
芳苑鄉○○村○○路○○段六二四號）負責人，其妻即同案被告謝春美在公司負責會
計、財務及協助甲○○管理公司一切事務。民國（下同）八十五年十一月間，開彩企
業有限公司（大底鞋材供應商）總經理王雲龍介紹甲○○與告訴人萬柏興企業有限公
司（下稱萬柏興公司）負責人張繼民認識。旋甲○○即意圖為自己不法之所有，設局
詐騙。由甲○○於八十五年十二月二十三日邀張繼民至台中市○○路十二號美興隆公
司辦公室，偽稱要向萬柏興公司下單訂製女鞋三三、六○○雙出口，單價每雙美金三
‧五六元，交貨日期八十六年四月十五日。張繼民不虞有詐，並衡量本身之財務能力
後，認為以二個四十尺貨櫃，核算「材積」（即四十尺貨櫃的容量共三萬二千四百雙
），即予同意供貨三萬二千四百雙。二人口頭約定，大底模具由甲○○提供交由開彩
企業有限公司射出生產大底，其餘鞋材由萬柏興公司負責採購供應，所有鞋材再出口
至中國大陸大連孛蘭鞋業有限公司（負責人為大陸人馬新江，下稱孛蘭公司）加工生
產，完成後由孛蘭公司運交外國買主。甲○○應將不可撤銷信用狀開發予孛蘭公司，
張繼民應提供第一筆交易金額之一成作為履約保證金，俟履約後由甲○○無條件返還
保證金。八十五年十二月二十七日，甲○○偕王雲龍至萬柏興公司議定女鞋之樣品，
甲○○並催促張繼民趕快交付履約保證金。張繼民乃於八十六年一月四日簽發彰化商
業銀行北屯分行、三二四九九｜四帳號、九三○五四○票號、八十六年一月十五日期
、受款人美興隆公司、面額新台幣（下同）二十七萬五千元支票，持至美興隆公司，
由謝春美收受，作為履約保證金。屆期由謝春美提示兌領。八十六年一月初甲○○偽
造虛偽之外國買主訂單二張與萬柏興公司，訂單內容虛載買主 WORLD TRADING CORPO
RATION（下稱世貿公司）地址 NO.32-E/8,MIRPUR ROAD，DHANMONDI，DHAKA-120，電
話及傳真號碼000-0- 000000，日期八十六年一月二日，訂單號碼分別為 MEI-970811
及MEI-970812，裝船日期分別為八十六年四月十五日及八十六年四月二十日，訂購商
品皆為女鞋、型號九六三五、九六三七、九六三八、九六四一、九六○○共五種，數
量皆為三、三六○雙，單價為 FOB HONG KONG美金三‧五六元等內容，發單人 WORLD
TRADING CORPORATION 欄下偽簽 DIDAR之署名，足以生損害於 MD DIDAR HOSSIN。並
於八十六年一月八日，由美興隆公司傳真虛偽之該訂單與美興隆公司，張繼民收到該
傳真後更加誤信為真有該筆訂單。八十六年一月七日，美興隆公司請DAVID INTERNAT
IONALCORP （下稱大衛公司）向澳大利亞國渣打銀行雪梨分行申請開發信用狀予中國
大陸廣西農民銀行轉給孛蘭公司。八十六年一月十八日孛蘭公司才收到信用狀並傳真
信用狀與萬柏興公司。張繼民審閱後發現信用狀內容與當初和甲○○口頭約定之條件
不符，要求甲○○修改並傳真應修改內容文件與美興隆公司。甲○○允諾聯絡客戶修
改信用狀，並要求張繼民儘快出貨。萬柏興公司乃於八十六年二月三日先出口一貨櫃
鞋材與孛蘭公司。八十六年二月十三日甲○○簽名確認不織布、鬆緊帶、鞋帶等鞋材
色卡。其後信用狀仍未修改。八十六年二月二十四日，張繼民至美興隆公司辦公室找
到甲○○交涉。甲○○仍以客戶去渡假，尚未取得聯繫，俟聯絡到客戶即修改信用狀
等詞解釋，並提出虛偽之世貿公司訂單原本與張繼民過目，由張繼民在其上簽名確認
，以取信於張繼民，避免騙局拆穿。八十六年二月二十六日，甲○○再命其秘書游家
慧傳真確認樣品修改報告單一紙與萬柏興公司，偽裝交易仍須進行。萬柏興公司乃於
翌日及八十六年三月五日各再出口一貨櫃鞋材與孛蘭公司加工生產。其後甲○○仍以
各種理由搪塞，拖延至信用狀所載最後裝船日期八十六年三月二十三日過後，仍未修
改，致該信用狀無法生效。萬柏興公司因信用狀所載最後裝船日期與世貿公司訂單裝
船日期差距過大，事實上無法如信用狀載日期履行，恐生更重大損失，故未將孛蘭公
司已完工之女鞋出口交運。張繼民乃於八十六年三月三十一日發存證信函與美興隆公
司要求解決，美興隆公司原已在掛號郵件收件回執蓋章，又塗銷印章，拒收該存證信
函，張繼民始知受騙，計萬柏興公司損害約二百二十萬元等情，因而撤銷第一審關於
諭知上訴人無罪部分之判決，改判論處上訴人行使偽造私文書罪刑，固非無見。
惟查：(一)關於原判決事實認定：八十六年一月七日，美興隆公司請大衛公司向澳大利
亞國渣打銀行雪梨分行申請開發信用狀予中國大陸廣西農民銀行轉給孛蘭公司部分，
固係依憑告訴人張繼民之指訴作為證據，然上訴人於偵審中則否認該項事實，且證人
即原美興隆公司秘書游家慧亦於原審證稱：「信用狀之事我不清楚，這個訂單沒有確
認，怎會有信用狀」等語（見原審上訴字卷第一宗第八十二頁），究竟上訴人負責之
美興隆公司有無委請大衛公司向上揭銀行申請開發信用狀轉給孛蘭公司，事實仍欠明
瞭，告訴人所提美興隆公司與萬柏興公司往來文件中有一份提及「付款條件以不可撤
銷，即期信用狀直接開給大連勃蘭鞋業有限公司」之文件（附於偵查卷第一八六頁）
，其上頭中央位置載有「美興隆公司」字樣，左上角有「TO  萬柏興企業有限公司」
字樣，該文件究係美興隆公司傳寄與萬柏興公司之文件？或萬柏興公司傳寄與美興隆
公司之文件，又，該文件與上開信用狀之關聯性如何？原審均漏未予查明認定。又依
卷附美興隆公司於八十六年二月二十六日傳真與萬柏興公司之傳真文件（附於偵查卷
第八十八頁），其上載有「煩請將樣品依確認樣品修改單上之修改項目重新修改，並
待本公司確認後，方可備料生產」之文義，究萬柏興公司有無修改樣品交美興隆公司
確認認可再備料生產？告訴人雖稱：伊有在八十六年三月二、三日左右再送樣品至美
興隆公司，甲○○說你照先前給我的報告單改正缺點即可等語（見偵查卷第一六八頁
筆錄），惟上訴人則稱：「本件訂單因樣品沒有確認，最後無法做成」等語，證人游
家慧亦證稱：「我有打過二、三次電話請他（指告訴人張繼民）趕快再送樣品來，張
繼民都說他會修改，細節他會與甲○○講，但一直沒有送修改後的樣品來」等語（見
偵查卷第一六五頁、第一六七頁筆錄），告訴人與上訴人、證人雙方各執一詞，究竟
何者為可資採信？原審就此等與認定上訴人犯行有關之事證，未予詳查究明，並明
取捨證據之心證理由，遽為判決，尚嫌速斷，併有查證未盡之違誤。(二)原判決事實認
定上訴人冒以外國人簽署「DIDAR 」姓名，偽造內容虛偽之訂單二張傳真與告訴人張
繼民，並於八十六年二月二十四日將該訂單原本交與張繼民過目，由張繼民在其上簽
名確認等情，則該訂單既有張繼民之簽名確認，該簽名確認部分並非偽造之文書，原
判決不依刑法第二百十九條規定，將訂單上偽造之署名部分沒收，遽將該訂單全部依
刑法第三十八條第一項第二款宣告沒收，亦有違誤。以上或為上訴意旨所指摘，或為
本院得依職權調查之事項，應認原判決關於上訴人部分有撤銷發回更審之原因。
據上論結，應依刑事訴訟法第三百九十七條、第四百零一條，判決如主文。
中      華      民      國    九十一    年      五      月    二十三    日
                              最高法院刑事第十一庭
                                  審判長法官  呂  潮  澤
                                        法官  白  文  漳
                                        法官  陳  世  雄
                                        法官  孫  增  同
                                        法官  林  開  任
      右正本證明與原本無異
                                              書  記  官
中      華      民      國    九十一    年      五      月    二十九    日
